【裁判字號】    99,交抗,1606
【裁判日期】    990729
【裁判案由】    違反道路交通管理處罰條例
【裁判全文】
臺灣高等法院交通事件裁定            99年度交抗字第1606號
抗 告 人即
原處分機關  交通部公路總局臺北區監理所蘆洲監理站
代  表  人  乙○○
受 處分 人  甲○○
上列抗告人因違反道路交通管理處罰條例案件，不服臺灣板橋地
方法院，中華民國99年6 月30日所為裁定（99年度交聲字第1864
號），提起抗告，本院裁定如下：
    主  文
抗告駁回。
    理  由
一、抗告意旨略以：(一)依照交通部97年1月24日交路字第0970015
    997 號函略以：汽車駕駛執照為駕駛汽車之許可憑證，雖應
    我國車輛分類區○於道路交通安全規則第53條規定有各類車
    種之駕駛執照，惟依同規則第61條規定，民眾已具備較低車
    類駕駛資格後，當其取得高一級車類駕駛資格時，基於1人1
    照，即汽車駕駛執照或機車駕駛執照之原則，係應換發較高
    一級車類之駕駛執照准其駕駛較低級車類之車輛。(二)又按95
    年3月1日修正施行前之處罰條例第68條規定，汽車駕駛人違
    反交通管理規定應受吊扣或吊銷駕駛執照處分時，依法係應
    吊扣或吊銷其依前述規則第53條分類所領有之駕駛執照外，
    亦包括同規則第61條所准予駕駛較低級車輛之駕駛資格。惟
    95年3月1日施行處罰條例第68條修正條文規定後，依修正條
    文規定，如駕駛人領有汽車及機車駕駛執照者，其若係駕駛
    汽車違規應受吊扣駕照處分，當以吊扣其所領有憑以許可駕
    駛汽車行駛道路之汽車駕駛執照；若騎乘機車違規應受吊扣
    駕照處分，當吊扣其領有之機車駕駛執照。另交通部97年4
    月10日交路字第0970025008號函亦函釋「…駕駛人警領有氣
    駕照或機車駕照之一，應受吊扣駕照處分時，應就其領有之
    駕照為吊扣處分」。承上，本案受處分人黃君僅領有之汽車
    駕駛執照，受處分當時騎乘輕型機車之駕駛憑證為普通小型
    車駕駛執照，而違反處罰條例第35條第1 項之規定，應吊扣
    其違規當時所憑騎乘之汽車駕駛執照，始符合上開函釋及立
    法意旨。(三)另本站主張案內受處分人明知其行為當日之時點
    ，已先有飲酒事實之存在，意圖心存僥倖於酒後騎乘機車並
    為警攔檢查獲，舉發違反道路交通管理處罰條例第35條第1
    項第1 款規定，受處分人於案後推諉規避公路主管機關所裁
    罰之吊扣行政罰，仍應依前揭法律規定並酌參行政機關之法
    律解釋，維持原處分，是原裁定適用法令恐有未洽，請本院
    撤銷原裁定，更為適當之裁定云云。
二、按汽車駕駛人有飲用酒類或其他類似物後其吐氣所含酒精濃
    度超過每公升0.25毫克或血液中酒精濃度超過百分之0.05以
    上之情形者，不得駕車。又汽車駕駛人，駕駛汽車經測試檢
    定有酒精濃度超過規定標準之情形者，處15000元以上60000
    元以下罰鍰，並當場移置保管該汽車及吊扣其駕駛執照1 年
    ；因而肇事致人受傷者，並吊扣其駕駛執照2 年；致人重傷
    或死亡者，吊銷其駕駛執照，並不得再考領。又汽車駕駛人
    ，有第35條第1 項規定之情形者，應接受道路交通安全講習
    。道路交通安全規則第114條第2款、道路交通管理處罰條例
    第35條第1項第1款、第24條第1項第2款分別定有明文。
三、經查：
(一)按受處分人甲○○於99年5月30日下午4時29分許，駕駛車牌
    號碼QFC-583 號輕型機車，行經臺北縣三重市○○路與重陽
    路口時，因有「酒後駕車，酒精濃度測定值為0.32MG/L」之
    違規行為，經臺北縣政府警察局三重分局厚德派出所執勤員
    警掣單舉發，嗣經原處分機關依道路交通管理處罰條例第35
    條第1項第1款、第24條第1項第2 款之規定，裁處罰鍰15000
    元，並吊扣其駕駛執照12個月，且施以道路交通安全講習等
    情，此為抗告人不爭執，且有臺北縣政府警察局99年5月30
    日北縣警交大字第C00000000 號舉發違反道路交通管理事件
    通知單、交通部公路總局臺北區監理所蘆洲監理站99年6月1
    1日北監蘆字第裁46-C00000000 號違反道路交通管理事件裁
    決書各1 件附卷可參（見原審卷第3頁、第6頁），是上開事
    實，自堪認定。
(二)次按道路交通管理處罰條例第68條業於94年12月14日修正，
    並自95年3月1日施行，修正前之道路交通管理處罰條例第68
    條規定：「汽車駕駛人，因違反本條例及道路交通安全規則
    之規定，受吊扣或吊銷駕駛執照處分時，吊扣或吊銷其持有
    各級車類之駕駛執照」，而修正後為：「汽車駕駛人，因違
    反本條例及道路交通安全規則之規定，受吊銷駕駛執照處分
    時，吊銷其持有各級車類之駕駛執照」，即將原條文中之「
    吊扣或」3 字刪除，查其立法過程，該條文修正前之原提案
    修正條文為：「汽、機車駕駛人，因違反本條例及道路交通
    安全規則之規定，受吊扣或吊銷駕駛執照處分時，吊扣或吊
    銷其違法或違規當時所駕駛車輛之駕駛執照。」，交通部雖
    於委員審查會時表達反對意見，認為此修正結果將產生如駕
    駛人以其領有之聯結車、大客車、大貨車駕駛執照駕駛小型
    車，而有違規酒後駕車、肇事逃逸等情時，將無法吊扣或吊
    銷其所持駕駛執照，以達有效處罰與維護道路交通安全之目
    的，然立法者考量因違規而吊扣駕照，不宜連其他如職業上
    、生活上所需之駕照一併吊扣，否則恐影響人民工作及生活
    甚鉅，有失之過酷等情，最終協商通過之道路交通管理處罰
    條例第68條，係將「吊扣或」3 字刪除（以上立法過程，有
    立法院公報第94卷第48期第2 冊第107頁至第136頁、第94卷
    第70期第135頁至第141頁可考）。顯見立法者之真意，在於
    汽車駕駛人因違反道路交通管理處罰條例及道路交通安全規
    則之規定，受「吊銷駕照」處分者，仍維持一併吊銷其持有
    各級車類之駕駛執照，至於受「吊扣」駕駛執照處分時，僅
    能「吊扣」違規當時所駕駛車輛之駕駛執照，不能再擴大適
    用而「吊扣」其持有各級車類之駕駛執照，至為顯明。換言
    之，依修正後之規定意旨，受處分人駕駛輕型機車違規，僅
    得吊扣其輕型機車駕照，不得吊扣其普通小型車駕照。
(三)又按「道路交通安全規則」係交通部會同內政部依據道路交
    通管理處罰條例第92條第1 項所訂定之行政命令。依道路交
    通安全規則第61條規定：「汽車駕駛人取得高一級車類之駕
    駛資格者，應換發駕駛執照，並准其駕駛較低級車類之車輛
    。」基此一人一照原則，一般汽車駕駛人即使已取得不同級
    車類之駕駛資格，亦僅得持有一張即最高一級車類之駕駛執
    照。本件受處分人領有普通小型車駕駛執照，其酒後駕駛輕
    型機車之違規事證，固屬明確，惟修正後之道路交通管理處
    罰條例第68條規定既將「吊扣」等字刪除，駕駛人受吊扣駕
    駛執照處分時，自不再吊扣其持有各級車類之駕駛執照。行
    政機關因行政目的所設之「一人一照」原則，致受處分人無
    一般輕型機車駕駛執照可供吊扣，原處分機關逕行吊扣受處
    分人之普通小型車駕駛執照，雖可達成限制受處分人繼續駕
    駛輕型機車之目的，惟亦同時限制受處分人駕駛其他種車輛
    之權利，使用之手段顯逾其所欲達到之目的，而欠缺比例性
    ，逾越修正後道路交通管理處罰條例第68條之規範意涵及範
    圍。是以行政機關於作成吊扣駕駛執照處分時，應就行為人
    所應吊扣之駕駛執照種類予以限定，始符合依法行政原則。
(四)再按本件受處分人為上開違規行為當時係駕駛輕型機車，依
    法受吊扣處分時，應吊扣其輕型機車駕駛執照，以限制其駕
    駛同類型車之權利。惟受處分人僅持有普通小型車駕駛執照
    ，未領有輕型機車駕駛執照，則受處分人持有普通小型車駕
    駛較低級之輕型機車，為道路交通安全規則第61條所允許，
    原處分機關即抗告人因受處分人無輕型機車駕駛執照可供吊
    扣，逕予吊扣其普通小型車駕駛執照，雖可達成限制受處分
    人繼續駕駛輕型機車，並預防酒後駕駛輕型機車造成危險之
    目的，惟亦同時限制駕駛人駕駛普通小型車權利之結果，無
    異剝奪受處分人駕駛普通小型車之權利，自影響受處分人之
    生活。是其裁處範圍、方式、手段，有違依法行政、比例原
    則及平等原則，亦與修正後道路交通管理處罰條例第68條之
    規範目的不符。參以輕型機車與普通小型車之駕駛執照取得
    方式有所不同，其吊扣處分實不宜互為流用。原處分機關未
    審及此，逕裁處吊扣駕駛執照12個月而未區分駕駛執照之種
    類，則原裁定認原處分機關對受處分人所為吊扣普通小型車
    駕駛執照之處分有所違誤，而撤銷受處分人關於吊扣普通小
    型車駕駛執照之裁處，經核尚無不合。另法官依據法律獨立
    審判，憲法第80條定有明文。各機關依其職掌就有關法規為
    釋示之行政命令，法官於審判案件時，固可予以引用，但仍
    應依據法律，表示確信之法律見解，並不受其拘束；司法行
    政機關所發司法行政上之命令，如涉及審判上之法律見解，
    僅供法官參考，法官於審判案件時，亦不受其拘束（司法院
    大法官釋字第216 號解釋亦同此意旨）。抗告人為本件裁處
    時，固參酌交通部97年1月24日交路字第0970015997號函、9
    7年4月10日交路字第0970025008號函作為依據，姑不論原處
    分機關引用上開函釋資為本案認定之結論妥當否？惟依上開
    大法官釋字第216 號解釋意旨，前開函釋內容，固得供本院
    參考，但本院不受其拘束，併此敘明。
四、綜上，原審裁定以受處分人此部分異議為有理由，而撤銷原
    處分機關關於「吊扣普通小型車駕駛執照12個月」之處分，
    並自為裁處受處分人甲○○此部分不罰，核無不合。原處分
    機關猶執前詞提起本件抗告，為無理由，應予以駁回。
五、據上論斷，道路交通案件處理辦法第26條，刑事訴訟法第41
    2條，裁定如主文。
中    華    民    國    99    年     7    月    29    日
                  刑事第八庭審判長法  官  張傳栗
                                  法  官  黃斯偉
                                  法  官  劉嶽承
以上正本證明與原本無異。
不得再抗告。
                                  書記官  何仁崴
中    華    民    國    99    年    7     月    30    日

司法院資訊處製作；財團法人民間司法改革基金會備份。
